臺灣高等法院臺南分院刑事裁定
110年度毒抗字第281號
抗  告  人  
即  被  告  甲○○



選任辯護人  江信賢律師
            蔡麗珠律師
            鄭安妤律師
上列抗告人即被告因聲請觀察勒戒案件，不服臺灣臺南地方法院
110年度毒聲字第293號中華民國110年3月24日裁定（聲請案號：
臺灣臺南地方檢察署110年度聲觀字第233號；偵查案號：109年
度毒偵字第2794號），提起抗告，本院裁定如下：
    主  文
抗告駁回。
    理  由
一、聲請意旨略以：被告甲○○基於施用第二級毒品大麻之犯意，
    於民國109年11月16日22時許，在其位於臺南市○區○○路0段0
    00號9樓之4住所內，以將大麻捲菸燒烤方式，施用第二級毒
    品大麻1次。嗣警方因調查被告涉及販賣、製造大麻案件（
    由檢察官另案偵辦），於翌日（109年11月17日）晚間，在
    臺南市○區○○路○段000巷附近，將被告拘提到案，經徵得被
    告同意後採集其尿液送驗，檢驗結果呈現大麻代謝物陽性反
    應。爰依毒品危害防制條例第20條第1項及觀察勒戒處分執
    行條例第3條第1項規定，聲請裁定將被告送勒戒處所觀察、
    勒戒等語。
二、原裁定意旨略以：被告對於上揭施用第二級毒品之事實坦承
    不諱，且經警採集其尿液送驗結果，係呈大麻陽性反應，被
    告施用第二級毒品之行為，足堪認定，爰依毒品危害防制條
    例第20條第1項，裁定被告應送勒戒處所觀察、勒戒。
三、抗告意旨略以：㈠對施用毒品者的治療，究採社區式戒癮治
    療，或監禁式的觀察勒戒，應將被告之意見納入部分審酌事
    項；檢察官對於是否採行附命完成戒癮治療之緩起訴處分，
    固有其裁量權，但其裁量權之行使應接受司法審查其正當與
    否，如檢察官行使裁量權時有違背法令、事實認定有誤或有
    重大明顯瑕疵時，即難認屬正當適法之裁量。又檢察官行使
    上開裁量權，並非毫無節制，在裁量決定過程中，除不得逾
    越法定之裁量範圍（裁量逾越），並應符合法規授權目的（
    不得濫用裁量權），且不得有消極不行使裁量權（裁量怠惰
    ）之情事，亦即需為「合義務性裁量」，在禁止恣意之前提
    下，俾求符合平等對待原則，並實踐個案正義，此為立法者
    對於施用毒品者之人身自由所為之制度性保障，倘有前述裁
    量逾越、濫用或怠惰等情形，均構成裁量之瑕疵。㈡行政程
    序法第102條及行政罰法第42條明定：行政機關作成限制或
    剝奪人民自由或權利之行政處分前，應給予該處分相對人陳
    述意見之機會，暨行政機關於裁處前，應給予受處罰者陳述
    意見之機會。被告如進入勒戒處所實施勒戒處分，除嚴重限
    制被告的人身自由外，亦對被告固有家庭、工作、名譽產生
    重大影響，依照法令，對於第一次施用毒品的被告，檢察官
    聲請法院裁定觀察勒戒，法院僅能為准、駁裁定，不能另外
    裁定令被告採取社區式的自主戒癮治療方法，因此檢察官聲
    請觀察勒戒前的裁量過程即至為重要，抗告審有義務嚴格審
    查檢察官在上開裁量作成前的程序及作成的決定過程，有無
    違法或不當之處。如果檢察官沒有傳喚被告到場，讓被告就
    其是否適合實施自主式、社區式的戒癮治療等情事表示意見
    ，即逕行聲請法院裁定令被告進入勒戒處所觀察勒戒，應認
    檢察官此項裁量程序有違反正當法律程序之處，並侵害被告
    的聽審表示意見權利，而有瑕疵，法院對檢察官的請求即無
    法逕予准許。㈢經查，被告無任何施用毒品前案資料，本質
    上並非長期施用毒品之病患性犯人，被告願意再度接受驗尿
    檢驗，以證明非長習性之施用毒品者，被告亦願意接受社區
    式戒癮治療，實無施用監禁式的觀察勒戒之必要性。被告之
    前施用毒品，乃因罹患「甲狀腺惡性腫瘤」，導致晚上睡眠
    前身體體溫往往無法控制，時常盜汗無法睡眠，經上網查才
    第一次施用大麻之二級毒品，尚與一般施用毒品者之情狀不
    同，有診斷書可查。本案檢察官聲請法院裁定觀察勒戒前，
    並無給予被告就是否令入勒戒處所觀察勒戒，或以戒癮治療
    為緩起訴處分條件（即自主式、社區式戒癮治療）為事前表
    示意見之機會，檢察官之裁量程序與憲法保障被告的正當法
    律程序、被告的聽審陳述權利有所違背。又檢察官逕行向法
    院聲請觀察勒戒，導致法院依照卷內資料，無從得知檢察官
    何以未審酌被告進行毒品減害之意願，擇定聲請法院裁定觀
    察勒戒之理由，能否謂已為合義務性裁量，而無裁量怠惰或
    濫用之情事，自有研求餘地。原裁定疏未注意檢察官聲請程
    序的瑕疵，未審查檢察官裁量有無不當，亦未通知被告到場
    表示意見，即逕行准許檢察官的聲請，裁定令被告入勒戒處
    所觀察勒戒，其裁定乃有瑕疵，為此，提起抗告，請依刑事
    訴訟法第413條前段撤銷原裁定，自為裁定，或發回原審法
    院重為適法之裁定等語。
四、經查：
　㈠被告於不詳時間，在其臺南市○區○○路0段000號9樓之4住處，
    栽種大麻植株。又曾於109年1、2月間，以「Telegram」與
    陳欣妤聯繫，在臺南市○○路0段之巷內，以不詳之價格販賣
    數量不詳之第二級毒品大麻予陳欣妤。再以相同方式，於10
    9年10月間，以新台幣3,200元販賣第二級毒品大麻1包（驗
    後淨重1.8267公克）予陳欣妤。嗣經警於109年11月17日17
    時42分許，在陳欣妤位在臺南市○○區○○路0段000號居處搜索
    ，扣得第二級毒品大麻2包（驗後淨重1.8267公克、0.7534
    公克）。陳欣妤向員警供出其上游，並以通訊軟體Telegram
    與其上手綽號「Sam」（即被告甲○○）聯繫購買毒品，約定
    於同日21時許，在臺南市○區○○路0段000巷附近交易，嗣被
    告到場欲販賣第二級毒品大麻予陳欣妤時，經警當場逮捕而
    未遂，並在被告身上查扣第二級毒品大麻1包（毛重42.53公
    克），警方於同日21時25分許，至臺南市○區○○路0段000號9
    樓之4被告住處逕行搜索，查扣大麻活株1株、大麻阡插4株
    、乾燥大麻花1包（與前述查扣之大麻、大麻活株葉子合計
    驗後淨重40.99公克）、電子磅秤1台、LED燈組2組、LED燈
    條1捆、灑水器1個、遮光布1張、定時器1個、培養土1包、
    肥料2盒、玻璃吸食器1個、電風扇1台、夾鏈袋1包、研磨器
    3個等物。嗣經檢察官於110年4月9日偵查終結，以被告涉犯
    毒品危害防制條例第4條第2項、第6項販賣第二級毒品大麻
    既、未遂及同條例第12條第2項意圖供製造毒品之用，而栽
    種大麻罪嫌，以109年度偵字第21592、21593號、110年度偵
    字第3677號提起公訴等情，有臺中市政府警察局第三分局10
    9年11月17日搜索扣押筆錄、扣押物品目錄表各2份（執行處
    所：臺南市○區○○路0段000巷○○○○市○區○○路0段000號9樓之4
    ）、扣案大麻照片、臺灣高等法院被告前案紀錄表、起訴書
    等在卷可參，被告對於前述為警查獲上開扣案物，亦於警詢
    、偵查中供述在卷。
　㈡被告於警詢供述：查扣之大麻活株1株、大麻阡插株4株係自
    己要吸食毒品用的，查扣研磨器3個係以前及現在用來吸食
    大麻用的（警卷第5、6頁），並坦承：第一次施用大麻毒品
    係於106年間在澳洲租屋處，最近一次係109年11月17日17時
    30分左右在上址住處施用大麻毒品，施用方式為先用研磨器
    把大麻磨碎後，再用菸紙捲成菸，之後用火點燃施用等語（
    警卷第8頁），可見被告有長期施用大麻之行為，本案並非
    第一次施用。警方經被告同意，於109年11月18日上午6時許
    採集其尿液，以液相層析串聯式質譜法（LC/MS/MS）檢驗結
    果，呈大麻代謝物陽性反應（數值1235），有勘查採證(驗)
    同意書、尿液檢體對照表、正修科技大學超微量研究科技中
    心尿液檢驗報告、臺灣臺南地方檢察署110年2月18日、110
    年3月12日公務電話紀錄表2份在卷可佐（警卷第27、28，毒
    偵卷第22頁反面、第23、37頁）。復參被告於其後檢察官偵
    訊時供述：大麻活株是我種的，因為我想要治療我自己的病
    ，如果有開花的話是自己要吸食用的。乾燥的大麻花是我要
    用的。最近一次施用大麻是昨天（109年11月17日）下午5點
    半在家裡，用吸食器，煙斗，把乾燥大麻花用研磨器磨碎放
    入煙斗點火吸。對於施用第二級毒品部分認罪等語（毒偵卷
    第17、18頁反面、第27頁反面）。足認被告自白：長期施用
    大麻，最後一次於109年11月17日17時30分許，在住處施用
    第二級毒品大麻等情，堪以認定。
　㈢被告前未曾受觀察勒戒處分，亦未經檢察官為附命戒癮治療
    之緩起訴處分，亦有卷附臺灣高等法院被告前案紀錄表可參
    。
五、按「犯第10條之罪者，檢察官應聲請法院裁定，或少年法院
    （地方法院少年法庭）應先裁定，令被告或少年入勒戒處所
    觀察、勒戒，其期間不得逾2月」、「觀察、勒戒後，檢察
    官或少年法院（地方法院少年法庭）依據勒戒處所之陳報，
    認受觀察、勒戒人無繼續施用毒品傾向者，應即釋放，並為
    不起訴之處分或不付審理之裁定；認受觀察、勒戒人有繼續
    施用毒品傾向者，檢察官應聲請法院裁定或由少年法院（地
    方法院少年法庭）裁定令入戒治處所強制戒治，其期間為6
    個月以上，至無繼續強制戒治之必要為止。但最長不得逾1
    年」，毒品危害防制條例第20條第1項、第2項分別定有明文
    。次按97年4月30日修正公布之毒品危害防制條例第24條第1
    項採行「觀察、勒戒」與「緩起訴之戒癮治療」並行之雙軌
    模式，並無「緩起訴之戒癮治療」應優先於「觀察、勒戒」
    之強制規定。因此，檢察官自得按照個案情形，依法裁量決
    定採行何者為宜。且觀諸毒品危害防制條例之全部條文，並
    無課以檢察官於聲請觀察、勒戒裁定前，應訊問被告是否同
    意觀察、勒戒之規定，檢察官亦無於聲請書中說明不命被告
    接受戒癮治療理由之義務。另依「毒品戒癮治療實施辦法及
    完成治療認定標準」第6條：「檢察官為緩起訴處分前，應
    得參加戒癮治療被告之同意，並向其說明完成戒癮治療應遵
    守事項後，指定其前往治療機構參加戒癮治療」、「未滿20
    歲之被告，並應得其法定代理人之同意。」之規定可知，受
    戒癮治療者必須自行前往治療機構接受戒癮治療並遵守一定
    事項，一旦違反，其緩起訴處分即有可能遭到撤銷，並由檢
    察官依法追訴，故如檢察官欲依毒品危害防制條例第24條規
    定，以緩起訴方式替代觀察、勒戒時，自應詢問行為人是否
    同意接受戒癮治療，是緩起訴之戒癮治療，應屬法律賦予檢
    察官偵查裁量結果之作為，不得認為係施用毒品者所享有之
    權利。而是否給予施用毒品者為附命完成戒癮之緩起訴處分
    ，既屬檢察官之職權，自非法院所得介入審酌。又按毒品危
    害防制條例所規定之「觀察、勒戒」程序，係針對受處分人
    所為保安處分，目的在戒除行為人施用毒品身癮及心癮，以
    達教化與治療之目的，其立法意旨在幫助施用毒品者戒毒，
    性質上為一療程，而非懲罰，並屬強制規定，除檢察官審酌
    個案情形，依同條例第24條第1項為附命完成戒癮治療之緩
    起訴處分外，凡經檢察官聲請法院裁定將被告送勒戒處所觀
    察、勒戒者，法院僅得就其聲請審查被告是否有施用毒品之
    行為，以及被告是否為「初犯」或為觀察、勒戒、強制治療
    執行完畢後「5 年內再犯」（109年7月15日修正施行後改為
    3年內再犯）而為准駁之裁定，並無自由斟酌以其他方式替
    代或得以其他原因免予執行之權。而是否給予被告為附命完
    成戒癮治療之緩起訴處分，事屬刑事訴訟法第253條之1第1
    項及第253條之2第1項第6款特別賦予檢察官之職權，非法院
    所得審酌，被告亦無聲請檢察官為緩起訴之權利，檢察官即
    使未為此部分理由之說明，於法亦無不合。法院原則上應尊
    重檢察官職權之行使，僅就檢察官之判斷有違背法令、事實
    認定有誤或其他裁量重大明顯瑕疵等事項，予以有限之低密
    度審查（臺灣高等法院暨所屬法院107年法律座談會刑事類
    提案第22號審查意見及研討結果參照）。又前述所謂戒癮治
    療計畫，係法務部基於防制毒品危害之刑事政策，與毒品危
    害防制條例第24條鑑於對若干施用毒品者，若僅施以徒刑不
    足以斷絕毒癮之規範本旨，乃由檢察機關與行政院衛生署（
    已改制為衛生福利部）合作，由檢察官審酌個案情形，援引
    毒品危害防制條例第24條，改以緩起訴處分方式轉介毒品施
    用者前往醫療院所治療。惟是否給予上訴人為附命完成戒癮
    之緩起訴處分，事屬檢察官之職權，非法院所得審酌（最高
    法院103年度台上字第2464號判決參照）。況毒品危害防制
    條例所規定之觀察、勒戒處分，其立法意旨在幫助施用毒品
    者戒除毒癮，該處分之性質非為懲戒行為人，而係為消滅行
    為人再次施用毒品之危險性，目的在戒除行為人施用毒品之
    身癮及心癮，兼具教化與治療之目的，可謂刑罰之補充制度
    ，從而毒品危害防制條例本身所規定之觀察、勒戒及強制戒
    治等保安處分，雖兼具自由刑之性質，卻有刑罰不可替代之
    教化治療作用，且觀察、勒戒既屬用以矯治、預防行為人反
    社會性格，而具社會保安功能之保安處分，當無因行為人主
    觀之個人或家庭因素而免予執行之理。
六、被告經警查獲涉嫌販賣大麻及在住處栽種大麻植株，經警採
    集其尿液送驗後，警方於109年11月18日將被告解送臺灣臺
    南地方檢察署由檢察官偵查，分別經檢察官於109年11月18
    日訊問2次，再於110年3月9日訊問1次，每次均經檢察官問
    及施用大麻之情節，其中最後一次則是僅針對施用大麻毒品
    部分進行偵訊（毒偵卷第17頁正反面、第18頁反面、第27頁
    反面），被告前述三次經檢察官訊問有關施用大麻毒品時，
    均有辯護人陪同在場，並據辯護人於第一次偵訊時陳述：被
    告之前提到想要治療自己的病，是因為有甲狀腺癌，他是想
    要用自己種出來的東西去減輕自己的症狀（毒偵卷第17頁）
    ，辯護人於第二次偵訊時則明確陳述：甲○○本身有施用大麻
    減輕身體症狀的情形，他也有做尿檢，如果尿檢結果是陽性
    的話，希望就施用的部分給他附戒癮治療的緩起訴（毒偵卷
    第20頁），辯護人於第三次偵訊時則稱：被告施用毒品部分
    是因為他之前罹患甲狀腺腫瘤，所以才會施用大麻以減輕不
    舒服的感覺，現在被告已經沒有毒癮，希望可以給被告一個
    自新的機會等語（毒偵卷第27頁反面）。堪認已就被告施用
    大麻毒品部分充分給予被告陳述意見之機會，即或被告不諳
    施用毒品處遇程序之相關法令，亦據在場辯護人向檢察官表
    示希望給予被告附命戒癮治療之緩起訴處分至明。其次，被
    告供述是為了減輕罹患甲狀腺癌的症狀始施用大麻毒品，並
    提出成大醫院診斷書為憑（毒偵卷第29頁，本院卷第19頁）
    ，參以該診斷書記載「病患因上述診斷於成大醫院門診定期
    追蹤治療」，則被告既有定期至醫院門診追蹤治療，就罹病
    造成的身體不適，理應尋求醫療處置，而無藉由具有成癮性
    且反而對身體造成戕害的大麻毒品來麻痺自己之理，是依其
    供述顯有施用大麻成癮之疑慮，且被告自承首次施用大麻時
    間在106年間，顯然有長期施用之嫌，況檢察官對於前述尿
    液大麻代謝物檢驗數值（1235），進一步詢問鑑定機關人員
    ，已據鑑定機關人員答覆「本件確認檢驗的數值亦極高，所
    以應是有施用大麻無誤」，有110年3月12日公務電話紀錄可
    參（毒偵卷第37頁），益證被告施用大麻的量顯非輕微。再
    者，被告在住處栽種大麻為警查獲，且一併查獲栽種工具，
    被告復供承：查獲栽種大麻的住處，屋主是我本人，沒有與
    他人同住等語（警卷第6頁），是以被告依賴大麻減輕病痛
    ，顯有長期多次施用大麻之疑慮，且依其獨居並自行栽種大
    麻之生活現況，是否適於自主性社區式的戒癮治療處遇，非
    無疑義，從而，檢察官審酌各項卷內證據資料、被告之供述
    及辯護人之意見，經整體考量後，依職權選擇逕向法院聲請
    裁定令被告入勒戒處所觀察、勒戒，縱未於聲請書內敘明被
    告不適於為附命戒癮治療緩起訴處分之理由，揆諸前揭說明
    ，尚難認有何違反比例原則，亦無明顯裁量怠惰或恣意濫用
    裁量情事。又裁定因當庭之聲明而為之者，應經訴訟關係人
    之言詞陳述，為裁定前有必要時，得調查事實，刑事訴訟法
    第222條定有明文。是裁定與判決不同，以不經言詞陳述為
    原則，除有上揭所列或刑事訴訟法第十章與被告羈押相關之
    裁定等情形外，並無須經當事人言詞陳述之規定，均依書面
    審理（最高法院102年度台上字第368號裁定參照），則原審
    未再傳訊被告，據以裁定被告觀察勒戒，亦非違法。
七、綜上所述，本件被告施用第二級毒品大麻犯行，事證明確，
    前未曾受觀察勒戒、強制戒治或附命戒癮治療處遇，檢察官
    就被告施用大麻毒品之事實，先後三次訊問被告，除被告之
    供述外，已據被告辯護人表示希望附命戒癮治療緩起訴處分
    之意見，檢察官審酌卷內各項證據資料、被告之供述及辯護
    人之意見，經整體考量後，依職權選擇逕向法院聲請觀察勒
    戒，並未違反比例原則，亦無明顯裁量怠惰或恣意濫用裁量
    情事，原審認檢察官之聲請為正當，依毒品危害防制條例第
    20條第1項規定，裁定令被告入勒戒處所觀察、勒戒，核其
    認事用法，均無不合，被告執前開情詞提起本件抗告，為無
    理由，應予駁回。
據上論結，應依刑事訴訟法第412 條，裁定如主文。
中　　華　　民　　國　　110 　年　　4 　　月　　27　　日
                    刑事第六庭  審判長法  官  張瑛宗
                                      法  官  林坤志
                                      法  官  林逸梅
以上正本證明與原本無異。
不得再抗告。
                                      書記官  施淑華
中　　華　　民　　國   110    年    4     月    27   日